臺灣臺南地方法院新市簡易庭民事簡易判決  
109年度新簡字第599號
原      告  楊宗憲  
訴訟代理人  蔡文斌律師
            林冠廷律師
            林亭宇律師
            許依涵律師
被      告  楊辰彥  

訴訟代理人  楊宗書  
            黃文章律師
上列當事人間請求拆除地上物等事件，經本院於民國110年4月30
日言詞辯論終結，判決如下：
    主      文
被告應將坐落臺南市○○區○○段○○○○地號土地上，如附圖即臺南市
永康地政事務所民國一○九年十一月十日土地複丈成果圖所示編
號A部分，面積○點○六平方公尺之自來水表拆除，並將該部分土
地交還原告及其他全體共有人。
訴訟費用新臺幣伍仟捌佰元由被告負擔。
本判決得假執行。
    事實及理由
一、原告起訴主張：
  ㈠坐落臺南市○○區○○段0000地號土地（下稱系爭土地）為原告
    與他人所共有，應有部分各2分之1。被告擅自在系爭土地上
    申設自來水表（編號：台水105A060470，下稱系爭水表），
    具有系爭水表之事實上處分權，系爭水表通往同段1053地號
    土地上未辦保存登記之老舊房屋，因被告及其家人已多年未
    居住使用該房屋，且未經原告同意將系爭水表及水管埋設在
    系爭土地上，導致原告無法利用系爭土地申請建築線，爰依
    民法第821條、第767條第1項規定，請求被告將系爭水表拆
    除，並將占用之土地返還原告及其他共有人全體。
　㈡又原告及訴外人即原告之父楊遵寶自始要求被告將系爭水表
    移至被告所有同段1068地號土地，非如被告所述原告父親楊
    遵寶同意將系爭水表移設於系爭土地上，況原告未曾簽署任
    何同意書，被告擅將系爭水表遷移至原告所共有之系爭土地
    上，已屬無權占有。被告雖辯稱系爭水表遷移時間點為民國
    105年11月15日8時至同日10時間，該時間點被告至診所就醫
    不在現場，然訴外人即施作汰換管線工程之翔馨工程公司人
    員林蔚馨於臺灣臺南地方檢察署（下稱臺南地檢）109年度
    偵字第3057號竊佔案件偵查中證稱：系爭水表於施工前已移
    動完；自來水公司人員鄭創嶽於該案偵察中證稱：我們只有
    汰換管線，沒有權限移動水表，足見系爭水表之遷移為被告
    所為，並非自來水公司或承包商所為，被告上開抗辯，顯不
    可採。何況本件不論是何人遷移系爭水表，被告均有事實上
    處分權。另依臺灣自來水公司營業章程第10條第1項規定，
    被告所有之系爭水表遷至原告之系爭土地上，本需取得原告
    及其他共有人同意書，被告自始未提出同意書，被告抗辯原
    告之父楊遵寶有同意水表遷移一事，應屬無據。又原告之父
    楊遵寶並非系爭土地所有權人，縱使其有同意，亦非臺灣自
    來水公司營業章程第10條第1項規定之同意權人，況原告為
    系爭土地所有權人，本有權自由使用、收益、處分其所有物
    ，並非楊遵寶或被告等人可干涉。再者，被告係於108年11
    月15日將系爭水表遷至原告所有之系爭土地上，與系爭水表
    設置年限並無關聯，且系爭水表之外管係位於同段1050、10
    52地號土地交界之水溝旁，若要遷移至被告所有之土地上並
    非客觀不能，並無被告所陳有「非通過他人之土地不能設置
    」或「雖能設置但須費過鉅者」之疑義，被告以民法第786
    條第1項之規定主張原告應容忍其通過，難謂有據。
　㈢並聲明：被告應將系爭土地上如臺南市永康地政事務所109年
    11月10日土地複丈成果圖（下稱附圖）所示編號A（面積0.0
    6平方公尺）之系爭水表移除，並將該部分土地返還原告及
    其他共有人全體。
二、被告則辯以：
  ㈠系爭水表雖登記於被告名下，惟系爭水表自59年起即設置於
    同段1060地號土地上，迄今已將近50年，原告之父楊遵寶於
    108年11月初告知被告其所有之同段1060地號土地要整地，
    要求被告將系爭水表遷移，嗣楊遵寶與被告協議將系爭水表
    往前移60公分至目前系爭水表所在位置，是目前系爭水表所
    在位置係楊遵寶與被告雙方協調結果，且適逢自來水公司進
    行管線汰換工程，雙方獲得協商結果及確認位置後才向自來
    水公司施工人員告知系爭水表遷移位置，系爭水表並非被告
    擅自遷移。又系爭水表遷移之施工時間約為108年11月15日8
    時至同日10時間，惟被告於該日8時49分因感冒至診所就醫
    ，顯見系爭水表遷移時，被告根本不在現場，如何能移動系
    爭水表，原告需舉證證明系爭水表係由被告遷移裝設，否則
    被告否認就系爭水表具有事實上處分權，被告自無權拆除。
    退步言，縱認被告就系爭水表具有事實上處分權，惟系爭水
    表於59年間合法申設完成，供門牌號碼臺南市○○區○○街00號
    房屋合法使用至今，且系爭水表占用系爭土地面積僅0.06平
    方公尺，而系爭土地為畸零地，地目為道路用地，既屬道路
    用地僅能作為公眾通行使用，本無從為有效之排他使用收益
    ，可見被告使用系爭水表位置已屬對系爭土地侵害最小之位
    置，依民法第786條、自來水法第61條之2之規定，原告負有
    容忍被告裝設系爭水表之義務，原告應無權請求被告拆除。
    又系爭水表設置、使用迄今已近50年，原告未曾提出無權占
    用系爭土地之爭執，況系爭水表使用系爭土地面積僅0.06平
    方公尺，且系爭水表及水管埋設之處所，本屬一塊畸零地，
    迄今土地使用狀況並無改變，惟原告迄今尚未證明系爭水表
    在其所有之系爭土地上究受有何種損害，反而被告如要拆除
    系爭水表，勢必等同必須再次遷移，否則被告將面臨無水可
    用之窘境，則遷移系爭水表所需之經費，顯與原告所受之損
    害不相當，故原告之請求顯與禁止權利濫用之原則有違。
  ㈡並聲明：原告之訴駁回。
三、本院得心證之理由：
  ㈠查系爭土地為原告與訴外人楊承育共有，應有部分各2分之1
    ，系爭水表最早係由訴外人楊潭於59年7月16日申設，裝設
    位置在訴外人楊遵寶所有之同段1060地號土地，系爭水表於
    102年1月25日過戶予被告，嗣於108年11月15日遷移至系爭
    土地如附圖所示編號A部分，面積0.06平方公尺之土地等情
    ，有地籍圖謄本、系爭土地登記謄本、土地建物查詢資料、
    自來水公司第六區管理處永康服務所109年8月10日台水六永
    服室字第1093001741號、110年3月4日台水六永服室字第110
    3000503號函、系爭水表遷移前後照片、現況照片等在卷可
    稽（本院卷第19-25、43、55-61、191、201頁、臺南地檢10
    9年度偵字第3057號卷，下稱偵字卷，第37頁），並經本院
    於109年11月10日會同臺南市永康地政事務所、自來水公司
    第六區管理處永康服務所人員勘驗現場屬實，並製有勘驗筆
    錄、現場照片及土地複丈成果圖即附圖在卷可按（本院卷第
    93-99頁），此部分事實應堪認定。
  ㈡按所有人對於無權占有或侵奪其所有物者，得請求返還之，
    對於妨害其所有權者，得請求除去之；各共有人對於第三人
    ，得就共有物之全部為本於所有權之請求。但回復共有物之
    請求，僅得為共有人全體之利益為之，民法第767條第1項前
    段、中段、第821條分別定有明文。而當事人主張有利於己
    之事實者，就其事實負舉證之責任，民事訴訟法第277條前
    段亦有明文。是當事人占有他人之物而主張具有得以對抗所
    有人之合法權源者，就此項有利於己之事實主張，負有舉證
    之責。本件原告主張被告所有之系爭水表無權占用系爭土地
    如附圖所示編號A部分之土地（面積0.06平方公尺），請求
    被告拆除系爭水表，然為被告所否認，並以前詞置辯。經查
    ：
　⒈系爭水表最早係由被告之父楊潭於59年7月16日申設，供門牌
    號碼臺南市○○區○○街00號房屋用水使用，嗣於102年1月25日
    過戶予被告乙情，有自來水公司第六區管理處永康服務所10
    9年8月10日台水六永服室字第1093001741號、110年3月4日
    台水六永服室字第1103000503號函、自來水公司109年 10月
    水費繳費憑證等件在卷可稽（本院卷第43、135、201頁），
    又證人即被告之子楊宗書亦證稱系爭水表之水費在楊潭去世
    前係被告負責繳納等語（本院卷第215頁），可見系爭水表
    登記名義人為被告，水費亦是由被告負責繳納，是被告就系
    爭水表自有處分權限，應堪認定。
　⒉被告辯稱系爭水表遷移至系爭土地上係原告之父楊遵寶與被
    告協議之結果，且非被告擅自遷移云云，並聲請傳喚楊宗書
    到庭作證。而證人即被告之子楊宗書到庭證稱：108年11月1
    4日早上，伊臨時接到伊父親通知叫伊去現場，要與伊伯父
    （即原告之父楊遵寶）討論系爭水表遷移的問題，到現場時
    被告與楊遵寶有談到原來系爭水表的位置要整地，可否移動
    系爭水表到靠路邊一點的位置，當時移動後的位置有經過被
    告與楊遵寶討論確定，當下伊覺得沒問題；系爭水表移動後
    之新位置是被告與楊遵寶討論決定的，路邊有噴上紅線，伊
    才知道是那個位置；協調當時在場的是伊、楊遵寶、被告及
    原告之妻林雅玲，原告並不在場；系爭水表移動後新位置距
    離原本位置目測大約60、70公分，伊確實不知道系爭水表移
    動後之新位置已經不在同一個地號，當時只是單純認為移動
    後的位置還在楊遵寶的土地上；於108年11月14日協調完後
    隔天（108年11月15日）早上伊剛好要去找被告，被告去診
    所就醫不在，伊有繞過去看系爭水表當時還未移動，當天早
    上10點左右伊又去找被告，再去看系爭水表時，系爭水表已
    被移動到現在的位置了，伊在當天下午3點有去現場補拍系
    爭水表照片，系爭水表移動時被告並不在場等語（本院卷第
    212-216頁），證人楊宗書雖證稱系爭水表遷移至系爭土地
    上係被告與楊遵寶協商之結果，然楊遵寶於臺南地檢109年
    度偵字第3057號竊佔案件警詢時證稱：同段1060地號土地為
    伊所有，伊有說要整地，希望被告他們移到自己土地上，並
    未指定被告移動系爭水表位置，僅告知被告要移動到他自己
    的土地上等語（刑事警卷第35、39頁），兩人證詞顯有出入
　　，且楊宗書與被告為父子關係；楊遵寶與原告亦為父子關係
    ，渠等之證詞或有各自迴護兩造之情形，且被告並無提出其
    他證據證明楊遵寶確有指示被告將系爭水表遷移至系爭土地
    上，依上開舉證責任之分配法則，尚難為有利於被告之認定
    。再者，系爭土地為原告與楊承育共有，被告抗辯系爭水表
    遷移係經楊遵寶同意縱然屬實，惟楊遵寶並非系爭土地之所
    有人，且雙方協議當下原告並未在場，被告亦未證明楊遵寶
    有獲得系爭土地所有人之授權，被告在未經系爭土地所有權
    人之同意下，擅自將系爭水表遷移至系爭土地上，仍應屬無
    權占用。至於被告另辯稱系爭水表遷移時伊不在現場，系爭
    水表非伊遷移設置云云，並提出仁享診所診斷證明書為憑（
    本院卷第133頁），然系爭水表之事實上處分權人為被告乙
    節，已如前述，縱使系爭水表非被告本人遷移設置，惟被告
    就系爭水表有事實上處分權，是被告此部分抗辯，亦無可採
    。
  ㈢又土地所有人非通過他人之土地，不能設置電線、水管、瓦
    斯管或其他管線，或雖能設置而需費過鉅者，得通過他人土
    地之上下而設置之。但應擇其損害最少之處所及方法為之，
    並應支付償金；自來水用戶因接用自來水所裝設之進水管，
    非通過他人之土地不能設置或雖能設置而需費過鉅者，得通
    過該土地下埋設之；自來水用戶因接用自來水所裝設之進水
    管使用他人私有或公有土地埋設之進水管，應擇其損害最少
    之處所及方法為之，如有損害，應按損害之程度予以補償，
    民法第786條第1項、自來水法第61條之2第1、3項固有明文
    。惟以「非通過他人之土地，不能設置」或「雖能設置而需
    費過鉅者」為要件，是被告應就上開要件負舉證責任。經查
    ：系爭水表位於系爭土地如附圖所示編號A部分之土地，供
    門牌號碼臺南市○○區○○街00號房屋用水使用，有附圖、自來
    水公司第六區管理處永康服務所109年8月10日台水六永服室
    字第1093001741號函附卷可憑（本院卷第43、99頁）。被告
    並未舉證及說明系爭水表除了通過系爭土地以外，已無他處
    可供設置。另參酌施作汰換管線工程之翔馨工程公司人員林
    蔚馨於刑事偵查中證稱：系爭水表我們在接管時有發現它已
    經有做新的位置，水表只要移動過就會有新的痕跡，他們的
    水表就是多接了一段大概60公分的管線就有辦法做移動了，
    可以再移回來等語（偵字卷第24頁），顯見系爭水表並非長
    久固定之設施，移動並無困難，難認移動系爭水表有所需費
    用過鉅之情事。是被告抗辯稱原告應依上開規定容忍其設置
    系爭水表云云，並不可採。
  ㈣再按權利之行使，不得違反公共利益，或以損害他人為主要
    目的，民法第148條第1項固有明文。而民法第148條權利之
    行使，不得以損害他人為主要目的之規定，其真意係在限制
    權利人行使權利，專以損害他人為主要目的，苟權利人行使
    權利非專以損害他人為主要目的，縱使他人喪失利益，亦無
    該條之適用（最高法院72年度台上字第1205號判決要旨參照
    ）。查本件原告為系爭土地之共有人，而被告所有之系爭水
    表占用系爭土地，原告起訴請求拆除系爭地上物，返還占用
    土地係正當權利之行使，而依上開現場照片及附圖觀之，系
    爭水表設置於系爭土地靠近龍埔街處，阻礙原告土地使用之
    完整性，而被告遷移水表或另行申設水表，並無困難之處，
    自難認原告行使權利，係專以損害被告為目的，縱於他人之
    利益不無損害，揆諸前開說明，尚難認係權利濫用之行為，
    故被告辯稱原告請求拆除系爭水表係權利濫用，亦無可採。
四、綜上所述，原告既為系爭土地之共有人，則其本於系爭土地
    所有權人地位，主張被告應拆除如附圖所示編號A之系爭水
    表，並返還占用之系爭土地予原告及全體共有人，應屬有據
    。從而，原告本於所有權之地位，依民法第767條第1項前段
    、中段、第821條之規定，請求被告應將如附圖所示編號A之
    系爭水表拆除，並將該部分系爭土地返還原告及全體共有人
    ，為有理由，應予准許。
五、本件事證已臻明確，兩造其餘主張、陳述及所提之證據暨攻
    擊防禦方法，核與判決結果不生影響，爰不逐一論述，併此
    敘明。
六、按訴訟費用，由敗訴之當事人負擔；法院為終局判決時，應
    依職權為訴訟費用之裁判，民事訴訟法第78條、第87條第1
    項定有明文。經核本件訴訟費用額為新臺幣(下同)5,800元
    （即第一審裁判費1,000元、複丈費及建物測量費4,800元）
    ，而原告之請求為有理由，爰依上開規定確定被告應負擔之
    訴訟費用如主文第2項所示。
七、本判決係就民事訴訟法第427條規定適用簡易程序所為被告
    敗訴之判決，依同法第436條第2項準用第389條第1項第3款
    規定，應依職權宣告假執行。。
八、結論：本件原告之訴為有理由。爰依民事訴訟法第436條第2
    項、第78條、第87條第1項、第389條第1項第3款，判決如主
    文。
中　　華　　民　　國　　110 　年　　5 　　月　　14　　日
                    新市簡易庭  法  官  曾仁勇
以上正本係照原本作成。
如不服本判決，應於判決送達後20日內，向本院提出上訴狀並表
明上訴理由，如於本判決宣示後送達前提起上訴者，應於判決送
達後20日內補提上訴理由書（須附繕本）。
如委任律師提起上訴者，應一併繳納上訴審裁判費。
中　　華　　民　　國　　110 　年　　5 　　月　　14　　日
                                書記官  吳佩芬